---
title: "ACP"
format: html
---

```{r}
options(scipen=999)
```

# Bibliotecas

```{r}
library(openxlsx)
library(dplyr)
library(magrittr)
library(corrplot) # gráfico de correlación
library(stats) # prcomp
library(FactoMineR)
library(factoextra)
library(xtable)
library(latex2exp)
library(cowplot)
```

# Se cargan los datos

```{r}
base_INEC <- openxlsx::read.xlsx('Indicadores demográficos INEC.xlsx')
rownames(base_INEC) <- base_INEC$anno
```

```{r}
anno_inicial <- 1960
anno_final <- 2021

base_ACP <- base_INEC %>%  dplyr::filter(anno_inicial <= anno & anno <= anno_final)
base_ACP <- base_ACP %>%
  select(starts_with("t"))
# cantidad de NA's por variable: 0
# colSums(is.na(base_INEC)) 
```


```{r}
corrplot(cor(base_ACP))
```
```{r}
cormat <- cor(base_ACP)
get_upper_tri <- function(cormat){
    cormat[lower.tri(cormat)]<- NA
    return(cormat)
 }
upper_tri <- get_upper_tri(cormat)
```

```{r}
# Melt the correlation matrix
library(reshape2)
library(cowplot)
melted_cormat <- melt(upper_tri, na.rm = TRUE)
# Heatmap
library(ggplot2)

g <- ggplot(data = melted_cormat, aes(Var2, Var1, fill = value))+
 geom_tile(color = "white")+
 scale_fill_gradientn( colours = viridis::mako(20, direction = 1), 
    limit = c(-1,1), space = "Lab", 
   name=TeX("$\\rho$")) +
  theme_cowplot()+ 
 theme(axis.text.x = element_text(angle = 45, vjust = 1, 
    size = 12, hjust = 1), axis.text.y = element_text(
    size = 12))+
 coord_fixed()+theme(
  axis.title.x = element_blank(),
  axis.title.y = element_blank(),
  panel.grid.major = element_blank(),
  panel.border = element_blank(),
  panel.background = element_blank(),
  axis.ticks = element_blank(),
  legend.justification = c(1, 0),
  legend.position = c(0.4, 0.8),
  legend.direction = "horizontal",
   legend.title = element_text(size = 12))+
  guides(fill = guide_colorbar(barwidth = 10, barheight = 1.5,
                title.position = "top", title.hjust = 0.5, direction = "horizontal"))

g
h <- 8
w <- 1.6 * h
ggsave(filename = "C://Users//Peanuts//Documents//GitHub//Proyecto-SP-1357//Implementación//Gráficos//Análisis exploratorio//Gráfico_correlaciones.pdf", device = "pdf", plot = g, width = w, height = h)
```

```{r}
X <- scale(base_ACP, center = T, scale = T)
R <- cov(X)
mat_cor <- data.frame(R)
colnames(mat_cor) <- paste("$ texttt{",colnames(base_ACP),"}$", sep = "")
rownames(mat_cor) <- colnames(mat_cor)
mat_cor <- mat_cor %>% round(2)

print(xtable(mat_cor, digits = 2), include.rownames =T, sanitize.colnames.function = identity)

```


```{r}
summary(base_ACP)
```

# Análisis en componentes principales (normado)

Usamos $\texttt{ACP}$ de $\texttt{FactoMineR}$

```{r}
ACP_INEC <- FactoMineR::PCA(base_ACP, scale.unit = TRUE, 
                            graph = FALSE, ncp = ncol(base_ACP))

```

# Vectores propios

```{r}
# X <- scale(base_ACP, center = T, scale = T)
# R <- cov(X)
# U <- ACP_INEC$svd$V
# U <- eigen(R)$vectors
# colSums(U^2)
u <- ACP_INEC$svd$V
vectores_propios <- data.frame(u)
vectores_propios <- round(vectores_propios, 2)
nombres <- paste0("$\ mathbf{u_{",1:16,"}}$")
colnames(vectores_propios) <- nombres

print(xtable(vectores_propios, digits = 2), include.rownames =F, sanitize.colnames.function = identity)


```

# Varianza explicada por cada componente

```{r}
resumen_comp <-factoextra::get_eigenvalue(ACP_INEC)
```

Se prepara tabla para ponerla en Latex:

```{r}
rownames(resumen_comp) <- 1:nrow(resumen_comp)
xtable(resumen_comp, digits = c(0,9,9,9), label = "", caption = "", align = "r|rrr")
```

# Componentes principales

```{r}
nombres <- paste0("$\ mathbf{c_{",1:16,"}}$")
c <- ACP_INEC$ind$coord %>% round(2) %>% data.frame()
colnames(c) <- nombres
rownames(c) <- 1960:2021
print(xtable(c), include.rownames =T, sanitize.colnames.function = identity)

```


# Resultados para los invididuos

```{r}
resultados_ind <- factoextra::get_pca_ind(ACP_INEC)
```

## Coordenadas de los individuos en el primer plano principal

```{r}
coord_ind <- resultados_ind$coord
```


## Calidad de representación de los individuos en el primer plano principal

```{r}
cos2_ind <- resultados_ind$cos2

a
rowSums(a)
colSums(resultados_ind$contrib)
```

```{r}
g <- fviz_cos2(ACP_INEC, choice = "ind", axes = 1:2) + labs(title = "",
         subtitle = "",
         x = TeX("Año"),
         y = TeX("$cos(\\alpha)=cos(\\alpha_{1})+cos(\\alpha_{2})$"))
g <- g + theme_cowplot() + theme(
    axis.title.x = element_text(size =12),
        axis.title.y = element_text(size =12),
    axis.text.x = element_text(size = 8, angle = 45, vjust = 0.6),
    axis.text.y = element_text(size = 10),
    plot.title = element_text(size = 14),
    plot.subtitle = element_text(size = 12)
  ) 

h <- 8
w <- 1.6 * h

ggsave(filename = "C://Users//Peanuts//Documents//GitHub//Proyecto-SP-1357//Implementación//Gráficos//ACP//Gráfico_comunalidad_individuos.pdf", device = "pdf", plot = g, width = w, height = h)

g
```

## Contribución de los individuos en el primer plano principal

```{r}
g <- fviz_contrib(ACP_INEC, choice = "ind", axes = 1:2)+ labs(title = "",
         subtitle = "",
         x = TeX("Año"),
         y = TeX("Contribución (%): ($||Pr_{\\textbf{u}_{1}}(\\textbf{x}_{i})||+||Pr_{\\textbf{u}_{2}}(\\textbf{x}_{i})||$)"))
g <- g + theme_cowplot() + theme(
    axis.title.x = element_text(size =12),
        axis.title.y = element_text(size =12),
    axis.text.x = element_text(size = 8, angle = 45, vjust = 0.6),
    axis.text.y = element_text(size = 10),
    plot.title = element_text(size = 14),
    plot.subtitle = element_text(size = 12)
  ) 
h <- 8
w <- 1.6 * h

ggsave(filename = "C://Users//Peanuts//Documents//GitHub//Proyecto-SP-1357//Implementación//Gráficos//ACP//Gráfico_contribuciones_individuos.pdf", device = "pdf", plot = g, width = w, height = h)

g
```

```{r}
base_ACP_diff  <- base_ACP
base_ACP_diff[, c(1:7, 17:20, 27)] <- log(base_ACP_diff[, c(1:7, 17:20, 27)])
base_ACP_diff <- apply(base_ACP_diff, MARGIN = 2, FUN = diff)


```


```{r}
ACP_INEC_diff <-  FactoMineR::PCA(base_ACP_diff, scale.unit = TRUE, 
                            graph = FALSE)
```

```{r}
summary(ACP_INEC_diff)
```


```{r}

factoextra::fviz_pca_var(ACP_INEC_diff, repel = TRUE) + theme_cowplot()
```

```{r}
factoextra::fviz_pca_ind(ACP_INEC_diff)
```

```{r}
factoextra::fviz_pca_biplot(ACP_INEC_diff)
```

```{r}
factoextra::fviz_eig(ACP_INEC_diff)
```




# Resultados para Variables

## Coordenadas de las variables en el planos principales

```{r}
coord_var <- ACP_INEC$var$coord %>% round(4) %>%  data.frame()
rownames(coord_var) <- paste0("$ texttt{",rownames(coord_var), "}$")
colnames(coord_var) <- paste0("$\ mathbf{c_{",1:16,"}}$")

print(xtable(coord_var), include.rownames =T, sanitize.colnames.function = identity)

```

## Calidad de la representación de las variables en el primer plano principal

```{r}
g <- fviz_cos2(ACP_INEC, choice = "var", axes = 1:2) + labs(title = "",
         subtitle = "",
         x = TeX("Variable"),
         y = TeX("Comunalidad:  $r^{2}(\\textbf{c}^{1},\\textbf{x}^{j})+r^{2}(\\textbf{c}^{2},\\textbf{x}^{j})$"))
g <- g + theme_cowplot() + theme(
    axis.title.x = element_text(size =12),
        axis.title.y = element_text(size =12),
    axis.text.x = element_text(size = 8, angle = 45, vjust = 0.6),
    axis.text.y = element_text(size = 10),
    plot.title = element_text(size = 14),
    plot.subtitle = element_text(size = 12)
  ) 

h <- 8
w <- 1.6 * h

ggsave(filename = "C://Users//Peanuts//Documents//GitHub//Proyecto-SP-1357//Implementación//Gráficos//ACP//Gráfico_comunalidad_variables.pdf", device = "pdf", plot = g, width = w, height = h)

g
```

## Contribución de los individuos en el primer plano principal

```{r}
g <- fviz_contrib(ACP_INEC, choice = "var", axes = 1:2) + labs(title = "",
         subtitle = "",
         x = TeX("Variable"),
         y = TeX("Contribución (%)"))
g <- g + theme_cowplot() + theme(
    axis.title.x = element_text(size =12),
        axis.title.y = element_text(size =12),
    axis.text.x = element_text(size = 8, angle = 45, vjust = 0.6),
    axis.text.y = element_text(size = 10),
    plot.title = element_text(size = 14),
    plot.subtitle = element_text(size = 12)
  ) 

h <- 8
w <- 1.6 * h

ggsave(filename = "C://Users//Peanuts//Documents//GitHub//Proyecto-SP-1357//Implementación//Gráficos//ACP//Gráfico_contribuciones_variables.pdf", device = "pdf", plot = g, width = w, height = h)

g
```

# Resultados del A.C.P.

## Círculo de correlaciones

```{r}

g <- plot(ACP_INEC, choix = "var")  +  labs(title = "",
         subtitle = "",
         x = TeX("$\\textbf{c^{1}}$ (76.81%)"),
         y = TeX("$\\textbf{c^{2}}$ (12.48%)"))

g <- g + theme( axis.title=element_text(size=15)) + theme_cowplot()
h <- 8
w <- 1.6 * h
ggsave(filename = "C://Users//Peanuts//Documents//GitHub//Proyecto-SP-1357//Implementación//Gráficos//ACP//Círculo_correlaciones.pdf", device = "pdf", plot = g, width = w, height = h)



```

## Plano principal

```{r}
g <- factoextra::fviz_pca_ind(ACP_INEC)  +  labs(title = "",
         subtitle = "",
         x = TeX("$\\textbf{c^{1}}$ (76.81%)"),
         y = TeX("$\\textbf{c^{2}}$ (12.48%)"))

g <- g + theme( axis.title=element_text(size=15)) + theme_cowplot()
h <- 8
w <- 1.6 * h
ggsave(filename = "C://Users//Peanuts//Documents//GitHub//Proyecto-SP-1357//Implementación//Gráficos//ACP//Primer_plano_principal.pdf", device = "pdf", plot = g, width = w, height = h)

```

## Gráfico del codo

```{r}
g <- factoextra::fviz_eig(ACP_INEC, ncp = 16)  +  labs(title = "",
         subtitle = "",
         x = TeX("Componente principal"),
         y = TeX("Inercia explicada (%)"))

g <- g + theme( axis.title=element_text(size=15)) + theme_cowplot()


h <- 8
w <- 1.6 * h
ggsave(filename = "C://Users//Peanuts//Documents//GitHub//Proyecto-SP-1357//Implementación//Gráficos//ACP//Gráfico_codo.pdf", device = "pdf", plot = g, width = w, height = h)

g
```

## Autovalores

```{r}
# Extract the eigenvalues
eigenvalues <- get_eig(ACP_INEC)

# Create a data frame with the eigenvalues and their corresponding percentage of variance explained
eigenvalue_df <- data.frame(
  componente= 1:16,
  autovalor = eigenvalues[,1]
)

# Create a ggplot plot of the eigenvalues
g <- ggplot(eigenvalue_df, aes(x = componente, y = autovalor)) +
  geom_line(color = "black", linewidth = 1) +
  geom_line(aes(y = 1), linewidth = 1,linetype = "dashed", color = "red") +
  labs(x = "Componente principal", y = TeX("Autovalor $(\\lambda)$"), title = "", subtitle = "") +
  theme(
    axis.title.x = element_text(angle = 0),
    axis.text.x = element_text(size = 10),
    axis.text.y = element_text(size = 10),
    plot.title = element_text(size = 14),
    plot.subtitle = element_text(size = 12)
  )
nombres <- TeX(paste0("$\\textbf{c^{",1:16,"}}$"))
g <- g + scale_x_continuous(breaks = 1:16) + scale_y_continuous(breaks = seq(0,13,1)) + theme_cowplot()

h <- 8
w <- 1.6 * h

ggsave(filename = "C://Users//Peanuts//Documents//GitHub//Proyecto-SP-1357//Implementación//Gráficos//ACP//Gráfico_autovalores.pdf", device = "pdf", plot = g, width = w, height = h)

g
```

## Biplot


```{r}
g <- factoextra::fviz_pca(ACP_INEC)  +  labs(title = "",
         subtitle = "",
         x = TeX("$\\textbf{c^{1}}$ (76.81%)"),
         y = TeX("$\\textbf{c^{2}}$ (12.48%)"))

g <- g + theme( axis.title=element_text(size=15)) + theme_cowplot()
h <- 8
w <- 1.6 * h
ggsave(filename = "C://Users//Peanuts//Documents//GitHub//Proyecto-SP-1357//Implementación//Gráficos//ACP//Biplot.pdf", device = "pdf", plot = g, width = w, height = h)

g
```
